【裁判字號】    97,易,1098
【裁判日期】    970725
【裁判案由】    詐欺
【裁判全文】
臺灣士林地方法院刑事判決              97年度易字第1098號
公  訴  人  臺灣士林地方法院檢察署檢察官
被      告  甲○○
上列被告因詐欺案件，經檢察官提起公訴（97年度偵緝字第577
號），本院判決如下：
    主  文
甲○○犯幫助詐欺取財罪，處有期徒刑陸月，如易科罰金，以新
臺幣壹仟元折算壹日。
    事  實
一、甲○○明知金融機構之存摺為個人信用之重要表徵，任何人
    皆可自行前往金融機構申請開立存摺，並無特別之窒礙，且
    可預見將自己之存摺、提款卡及密碼等資料提供他人使用，
    可能因此幫助他人從事詐欺行為而用以處理詐欺之犯罪所得
    ，致使被害人及警方難以追查，竟不違背其本意，基於幫助
    他人詐欺之不確定犯意，於民國97年1月2日（即乙○○遭詐
    騙轉帳之日）前之某時，於不詳時地，將永豐商業銀行天母
    分行（下稱永豐銀行天母分行）帳號00000000000000號帳戶
    之存摺、提款卡（含密碼）等物提供姓名年籍不詳之成年人
    ，供該人或所屬之犯罪集團存、提、匯款之用，而以此方式
    幫助不詳姓名成年人或所屬詐欺集團犯罪。嗣該取得甲○○
    上開帳戶之不詳姓名成年人，意圖為自己不法之所有：（一
    ）於97年1 月2 日約20時許，撥打電話向乙○○謊稱係博客
    來網路書局人員，因網路購書轉帳發生錯誤，需持提款卡前
    往提款機重新操作，使乙○○陷於錯誤後，自當日22時6 分
    起，在高雄市三民區○○○路之永豐商業銀行提款機處，依
    指示操作提款機，陸續轉帳新臺幣（下同）3 萬9 千元、1
    萬2 千元、2 萬元（共計7 萬1,000 元）至甲○○上開帳戶
    ，旋遭提領一空。（二）於97年1 月2 日約22時許，撥打電
    話向丙○○謊稱係博客來網路書局人員，因網路購書轉帳發
    生錯誤，需持提款卡前往提款機重新操作，使丙○○陷於錯
    誤後，於當日22時14分、23時12分許，在臺北市○○區○○
    路24號文德郵局、臺北市○○區○○路1 段721 號永豐商業
    銀行之提款機處，依指示操作提款機，陸續轉帳2 萬9,983
    元、1 萬2 千元（共計4 萬1,983 元）至甲○○上開帳戶，
    亦旋遭提領一空。嗣因乙○○、丙○○相繼發現遭騙報警處
    理，經警調閱甲○○前開帳戶之開戶及交易明細資料後，而
    循線查獲。
二、案經乙○○告訴及臺北市政府警察局士林分局報告臺灣士林
    地方法院檢察署檢察官偵查起訴。
    理  由
壹、程序部分：
    按被告以外之人於審判外之言詞或書面陳述，除法律有規定
    者外，不得作為證據；又被告以外之人於審判外之陳述，雖
    不符合同法第159 條之1 至第159 條之4 之規定，但經當事
    人於審判程序同意作為證據，法院審酌該言詞陳述或書面陳
    述作成時之情況，認為適當者，亦得為證據。當事人、代理
    人或辯護人於法院調查證據時，知有第159 條第1 項不得為
    證據之情形，而未於言詞辯論終結前聲明異議者，視為有前
    項之同意，刑事訴訟法第159 條第1 項及第159 條之5 分別
    定有明文。查本判決後述所引用之供述證據，當事人於本院
    準備程序及審判期日中均表示無意見而不予爭執，且迄言詞
    辯論終結前均未聲明異議，本院審酌上開證據資料製作時之
    情況，尚無違法不當及證明力明顯過低之瑕疵，亦認為以之
    作為證據應屬適當，故揆諸前開規定，爰逕依刑事訴訟法第
    159 條之5 規定，認前揭證據資料均例外有證據能力，合先
    敘明。
貳、實體部分：
一、訊之被告甲○○矢口否認上開犯行，辯稱：其於97年2 月發
    現遺失永豐銀行天母分行及遠東銀行2 本存摺後立即掛失，
    若被告有出售存摺等物之行為，豈會前往銀行掛失？而被告
    之永豐銀行天母分行之提款卡係以出生年月日設定密碼，該
    提款卡即遭盜用，但失竊之遠東銀行之提款卡係以亂碼設定
    密碼，卻未遭盜用，顯見被告之個人資料可能遭盜用，本案
    之被害人均是博客來網路書局之消費者，詐騙集團可取得被
    害人之資料，對於取得被告之上開帳戶提款卡密碼應非難事
    云云。
二、經查：
１、上揭被害人乙○○、丙○○經以網路購書轉帳發生錯誤，需
    持提款卡前往提款機重新操作，致陷於錯誤於上述時間陸續
    匯款上述金額至被告永豐銀行天母分行帳號00000000000000
    號帳戶，旋遭人以提款卡提領一空等情，業據證人乙○○、
    丙○○於警詢證述綦詳（97年度偵字第3311號卷─下稱3311
    號卷，第3 頁、第4 頁、97年度偵字第5308號卷─下稱第
    5308號卷，第8 頁、第9 頁），並有乙○○、丙○○所提之
    匯款單（3311號卷第4 頁）、自動櫃員機交易明細表（5308
    號偵卷第10頁）等附卷可證，核與被告永豐銀行天母分行之
    帳戶明細表（3311號卷第10頁）內匯入款項之登載相符，被
    害人乙○○、丙○○指訴遭詐騙，款項匯入被告永豐銀行天
    母分行之帳戶，堪可認定。
２、據被告供稱其並未失竊身分證件，不知別人如何得知其提款
    卡之密碼等語，依被告所述其身分證件既未隨存摺、提款卡
    等物一併失竊，縱被告之存摺、提款卡失竊，竊得之人實無
    法得知被告之出生年月日而得試圖入被告之生日提款；此外
    ，隨機任意輸入號碼正符合所設定密碼之機率，復微乎其微
    ；況金融存款帳戶，事關存戶個人財產權益之保障，存戶之
    提款卡、存摺，一般人均妥為保管，倘遺失衡情均會報案或
    掛失，以免遭他人盜領，詐欺之人對此亦應知之甚明，其當
    知帳戶遺失者發現帳戶遺失時，會報案或掛失止付，是詐欺
    集團為確保詐欺所得之取得，其等所利用供被害人匯款之存
    摺帳戶，必係其等所可確實掌控之帳戶，避免該帳戶之提款
    卡及密碼無法使用或遭失主掛失或變更密碼，致無法提領不
    法所得。從而，詐欺集團成員絕不可能使用拾獲或竊得之帳
    戶供被害人匯款。而查被告永豐銀行天母分行之帳戶明細表
    ，被害人乙○○、丙○○於97年1 月2 日匯款至被告上開帳
    戶內旋遭以提款卡提領，顯見上開帳戶為詐騙集團所能控制
    之帳戶，無虞遭帳戶所有人提領或掛失。倘非被告交付上開
    帳戶資料及告知提款卡之密碼，詐欺集團成員何以能控制該
    帳戶且知道提款卡密碼？又查被告在7 家金融機構開戶，有
    檢察官提出之金融機構回應狀態資料1 紙附卷可稽（本院卷
    第26頁），被告供稱在台中工作時隨身帶7 個存摺，於97年
    2 月間要從台中打包回台北時發現永豐銀行天母分行及遠東
    銀行之存摺、提款卡失竊，但未報警，不知為何竊嫌只取走
    該二家金融機構之存摺、提款卡云云。惟被告果真有遭竊上
    開二家金融機構之存摺、提款卡，何以無其他財物或之損失
    ，竊嫌又何以獨鍾情於上開2 個帳戶，而捨其餘之5 個帳戶
    不加竊取？被告所辯，顯不合情理，不足採信。
３、被告雖復辯稱其於97年2 月發現提款卡遺失即前往掛失，顯
    見其未將存摺等物交予他人云云。惟被害人乙○○、丙○○
    匯入被告上開帳戶之款項早於97年1 月初即遭提領，而以詐
    欺集團要確實掌握所利用之帳戶之情以衡，被告事隔一個月
    始報存摺遺失，實難認被告未提供存摺、提款卡等物予他人
    利用，亦可疑係事後復佯為遺失。被告另辯稱被害人均是博
    客來網路書局之消費者，詐騙集團可取得被害人之購書資料
    ，乘機行騙，對於取得被告之出生年月日資料，即屬可能，
    被告個人資料可能因此被利用云云。惟詐欺集團取得博客來
    網路購書者之個人資料，此部分與被告個人資料無關連，並
    不排除其向被告直接取得存摺、提款卡及密碼，被告上開所
    辯乃牽強之詞，不足採信。
４、按於銀行等金融機構開設存款帳戶暨請領存摺及提款卡，係
    供個人從事社會經濟活動流通資金之用，具有專屬性。又一
    般民眾均得以存入最低開戶金額之方式、在多數不同之金融
    機構申辦多數之存款帳戶使用，並無任何特殊之限制，是依
    一般人之日常生活經驗，若不以自己名義申請帳戶，反向他
    人借用存款帳戶使用，衡情可知係欲利用他人帳戶以隱瞞身
    份而取得贓款，並逃避警方查緝；再者，利用他人帳戶從事
    詐欺犯行，早為傳播媒體廣為報導，被告為有社會經驗之成
    年人，自可預見提供金融帳戶之存摺、提款卡等物供他人使
    用，可能幫助詐欺犯既遂詐欺犯行並逃避查緝，而被告申請
    永豐銀行天母分行之帳戶後，交付予年籍不詳之成年人，被
    告對該人可能以其帳戶供詐欺犯罪使用，應有預見，而容任
    其發生，其有幫助詐欺不確定故意，至為灼然。
５、綜上所述，本件事證明確，被告犯行堪以認定，應依法論科
    。
三、按刑法上之幫助犯，係對於犯罪與正犯有共同之認識，而以
    幫助之意思，對於正犯資以助力，而未參與實施犯罪之行為
    者而言（最高法院75年度台上字第1509號、88年度台上字第
    1270號判決亦同此意旨）。是以，如未參與實施犯罪構成要
    件之行為，且係出於幫助之意思提供助力，即屬幫助犯，而
    非共同正犯。查本件被告基於幫助之犯意，提供其所有上開
    帳戶存摺、提款卡、密碼交予犯罪集團成員，其等利用被告
    之幫助，基於意圖為自己不法所有之犯意，對被害人乙○○
    、丙○○施用詐術，使乙○○、丙○○因而陷於錯誤，而匯
    款至被告所提供之上揭帳戶內，是被告所為係參與詐欺取財
    罪構成要件以外之行為，且在無證據證明被告係以正犯而非
    以幫助犯之犯意參與犯罪之情形下，應認其所為係幫助犯而
    非正犯行為。核被告所為，係犯刑法第30條第1 項前段、第
    339 條第1 項幫助詐欺取財罪。又被告一幫助詐欺之行為，
    幫助詐欺集團成員詐欺乙○○、丙○○2 人，為想像競合犯
    ，應依刑法第55條之規定，從一情節較重之幫助詐欺乙○○
    之罪處斷。再被告之行為僅止於幫助，爰依刑法第30條第2
    項之規定，按正犯之刑減輕之。爰審酌被告提供帳戶資料予
    犯罪集團成員使用，所為已影響社會正常交易安全，增加被
    害人尋求救濟之困難，並使犯罪之追查趨於複雜，危害社會
    情節甚鉅及其犯罪之動機、目的、手段、生活狀況、智識程
    度暨犯罪後於偵、審程序中，猶飾詞狡辯等一切情狀，量處
    如主文所示之刑，並諭知易科罰金之折算標準。
四、據上論斷，應依刑事訴訟法第299 條第1 項前段，刑法第30
    條第1 項前段、第2 項，第339 條第1 項、第55條、第41條
    第1 項前段，刑法施行法第1 條之1 ，判決如主文。
本案經檢察官湯偉祥到庭執行職務
中    華    民    國    97    年    7     月    25    日
                  刑事第三庭審判長法  官  杜惠錦
                                  法  官  汪梅芬
                                  法  官  陳美彤
以上正本證明與原本無異。
如不服本判決，應於收受送達後10日內向本院提出上訴書狀，其
未敘述上訴理由者，應於上訴期間屆滿後20日內向本院補提理由
書狀（均須按他造當事人之人數附繕本）。
                            書記官  蘇彥宇
中    華    民    國    97    年    7     月    25    日
附錄本案論罪科刑法條全文：
中華民國刑法第30條
（幫助犯及其處罰）
幫助他人實行犯罪行為者，為幫助犯。雖他人不知幫助之情者，
亦同。
幫助犯之處罰，得按正犯之刑減輕之。
中華民國刑法第339條
（普通詐欺罪）
意圖為自己或第三人不法之所有，以詐術使人將本人或第三人之
物交付者，處5 年以下有期徒刑、拘役或科或併科1 千元以下罰
金。
以前項方法得財產上不法之利益或使第三人得之者，亦同。
前二項之未遂犯罰之。


司法院資訊處製作；財團法人民間司法改革基金會備份。
